臺中高等行政法院判決　　　　　　　　　　　　　　　　　九十年度交訴字第一號
　　　　　　　　　　　　　　　.
　　原　　　告　甲○○
　　訴訟代理人　丁○○
　　被　　　告　彰化縣政府
　　代　表　人　乙○○
　　訴訟代理人　丙○○
　　代　表　人　曾德福
　　訴訟代理人　戊○○
右當事人間因土地重劃事件，原告不服內政部中華民國八十八年三月二日台（八八）
內訴字第八七○六四○五號再訴願決定，向改制前行政法院提起行政訴訟，經該院改
制後發交本院審理。本院判決如左︰
　　主  文
原處分、訴願決定及再訴願決定均撤銷。
訴訟費用由被告負擔。
　　事  實
甲、事實概要：緣原告與訴外人顏復國共有坐落彰化縣埔鹽鄉○○段九九四地號土地
    ，參加彰化縣五十八年度埔鹽鄉大廉埤農地重劃，重劃土地分配結果於五十八年
    間公告確定在案，嗣被告於七十九年間辦理該縣早期農地重劃區○○路更新工程
    實地鑑定測量指界時，發現原告土地北側之農路原施工位置錯誤，需向原告所有
    土地南移約二公尺，原告提出陳情，經臺灣省政府地政處土地測量局派員重新檢
    算面積結果，發現系爭九九四地號土地登記面積為○．一六五○公頃，而地籍圖
    檢算面積為○．一五九一公頃，乃以八十六年七月一日地測二字第一一七二四號
    函知被告，被告即以八十七年四月二十四日八七彰府地劃字第○七一三○九號函
    通知原告系爭土地面積較原重劃分配面積減少分配○．○○五九公頃，按更正年
    度（八十七年度）公告土地現值每平方公尺一、三○○元加四成計算應領差額地
    價共計一○七、三八○元，原告則應按土地持分二分之一領取差額地價五三、六
    九○元。原告不服，提起訴願、再訴願，遞遭決定駁回，遂提起行政訴訟。
乙、兩造聲明：
    一、原告聲明：求判決撤銷原處分、訴願決定及再訴願決定。
　　二、被告聲明：求為判決駁回原告之訴。
丙、兩造之爭點：
  一、原告起訴意旨及補充理由略謂︰
  （一）、劃定重劃地區，施行土地重劃，將區內各宗土地重新規定地界，土地重劃
          後，重行分配於土地所有權人之土地，自分配確定之日起，視為其原有土
          地，土地法第一百三十五條、土地重劃辦法第二十條及農地重劃條例第二
          十七條均有明定。是本件大廉埤農地重劃區內各宗土地依規定重新分配定
          界交耕，並依土地重劃辦法第十三條規定繳清或領取差額地價。
  （二）、重劃區○○路○○路工程設施之規劃設計標準及農水路建造物規格，以及
          重劃後之農地坵塊，以能直接灌溉、排水及臨路為原則，均為土地重劃辦
          法、農地重劃條例第六、十四、十五條明文規定，惟據省政府八十年十二
        　月二十八日（八十）府地五字第一七七八二四號函復監察院略謂：「．．
        　該永昌段九九四、九九五地號左側僅規劃排水，並無規劃農路」，則一七
        　三二地號係水溝用地，其地籍圖上寬度約六公尺，地目道。又據被告七十
          一年十二月二十八日彰府地劃字第一三二九一八號函略以：「．．．於一
          五九八、一五九九地號東側補設一．五米寬農路用地．．．此係該重劃區
          ○設○路寬度之統一標準，請自行施設。」，亦即該有圖無地號位置可解
          為統一標準之農路，前後兩說出自主導辦理及其上級督導機關，豈無荒謬
          ？所謂「統一標準」何時制定？內容如何？應請明確指出，否則涉嫌偽造
          公文書，應請依法究辦。
  （三）、臺灣省土地建物複丈規則第十二條第十二項規定，複丈時如發現原測或面
          積計算抄錄錯誤時，應經有關權利關係人認定後依法更正有關地籍圖冊，
          土地複丈辦法第二十三條與地籍測量實施規則第二百三十二條規定，複丈
          如發現原測量或抄錄錯誤時，應經權利關係人同意後，依法更正有關地籍
          圖冊。前項原測量錯誤經查明純係技術引起者，地政事務所得依法逕行更
          正。又辦理土地複丈與建物測量補充規定第九點規定：「地籍測量實施規
          則第二百四十七條（修正後為第二百三十二條）第二項所稱：『技術引起
          者』，係指複丈時，權利關係人對土地界址並無爭議，純係觀測、量距、
          整理原圖或計算面積等錯誤所致，並有原始資料可稽者而言。」查永昌段
          一五九八、一五九九、九八九、九九○、九九一、九九二、一七三二、一
          七三五、九九四、九九五、九九六、九九七、九九八、九九九、一○○○
          、一○○一、一○○二、九七四、九七五、九七六、九七七、九五○、九
          五一、九五二等地號宗地交耕界標，除農水路用地外，各宗地坵界田埂實
          況顯著，被告及其所轄溪湖地政事務所及測量局等歷經多次會勘，施測人
          員對該地所有界標及坵界與地籍圖不符之事實有所明知，所為更正應經權
          利關係人同意，渠等均未依法行事，竟一再隱瞞事實，迄今圖地不符情事
          仍在，應負知情不報之責。又被告及溪湖地政事務所對於吳俊雄所為不實
          之現況檢測謄本圖及無原案可稽而前後自相矛盾之修正後面積分析表僅供
          協調參考之資料，不予詳加檢討而妄加審認，恣意濫用行政權，違背土地
          登記測量人員應從實質認定之實質審查原則，先以違法施行，遽以逕為更
          正農地重劃土地登記面積，再以副函非法限制移轉，侵害人權之不當處分
          ，實屬違法。
  （四）、本案關鍵在於五十八年間自始即有圖地不符，耕地無農路、農水路施工不
          善等弊端，若非實地詳作勘驗，絕難明其真相，為此，聲請勘驗。勘驗之
          標的物：坐落彰化縣埔鹽鄉○○段九五○、九五一、九五二、九七五、九
          七六、九七七、九八九、九九○、九九八、九九九、一○○○、一○○一
          、一○○二、一五九六、一五九七等地號。勘驗事項：上開各宗地交耕界
          標存在之事實，有無圖地不符之事。1／4800分配公告圖有規劃農路，地
          籍原圖及實地均無農路存在。水路施工迄未改善事實存在。請准予勘驗，
          並通知該管溪湖地政事務所派員測量並詳細調查，以明真相，而杜爭議。
  （五）、聲請命第三人提出文書：本案之癥結在於：（１）彰化縣埔鹽鄉○○段、
          南興段之地籍原圖及面積計算表，何時交由鹿港地政事務所列管啟用？由
          何人交付？其移交清冊是否記載包括地籍正、副圖、1／4800縮繪圖、藍
          晒圖等？以及移交函之收文字號等內容若何？迄今被告均未釋明。（２）
　　　　　永昌段一七三二地號因農水路原先施工位置與地籍圖不符，於六十六年間
　　　　　發現，滋生事端，案經鹿港地政事務所多次派員鑑測，並以六十六年七月
　　　　　十八日鹿地二字第二二九二號函送測量成果圖，由被告函轉彰化農田水利
　　　　　會，復於六十六年十一月二十八日再派員鑑測同段九九四、九九五、九九
　　　　　六、九九七、九七三、九七四、一○二○、一○二一、一○一九地號相鄰
　　　　　農水路（一七三二地號）位置後，則該農水路應重行施工工程，乃於六十
　　　　　七年十一月十四日竣工。此一事實屢受被告扭曲，蓄意隱瞞，以致圖地不
　　　　　符之真相無以告白。（３）永昌段一五九六、一五九七、一五九八、一五
　　　　　九九地號周邊，1／4800重劃分配公告圖，原先有規劃農路，而地籍原圖
　　　　　及實地確無農路存在，可見該重劃成果不切實際且失真，屢經業主具文陳
　　　　　訴，但見被告不作為處理，實難令人接受。（４）永昌段、南興段地籍原
　　　　　圖及面積計算表，自五十八年間為被告主導辦理，竟延至七十八年六月二
　　　　　十二日始以彰府地籍字第一一七三八號函囑該管溪湖地政事務所於七十九
　　　　　年四月二十八日以溪地二字第一八五五號函訂同年五月四日派員送繳土地
　　　　　測量局派員收訖，詳監察院調查報告內政第四案第五、六頁載明。惟據該
　　　　　所八十五年六月二十六日溪地二字第三一五六號函說明二：「本所成立於
　　　　　民國七十二年，有關大廉埤農地重劃區地籍測量成果何時送交臺灣省地政
　　　　　處管理，本所無資料可供查詢」同說明三「本所保管之地籍圖除永昌段九
　　　　　九四地號超出法定公差，應依說明一彰化縣政府函示辦理更正外，其餘地
　　　　　號面積與土地登記簿所載迄未發現有不符情事」各節，就該所所為之公文
　　　　　書內容失真，公然為虛偽之登載，顯觸犯刑法第二百十三條規定，豈容無
　　　　　法審究。（５）被告報請省府核定大廉埤早期農地重劃區面積二八六公頃
　　　　　，列入七十九年度實施農水路更新改善計劃之東西二十四、二十四—一路
　　　　　所屬永昌段一七三二、一七三五地號土地，經所轄溪湖地政事務所指派陳
　　　　　測量員志堅施測，因農水路位置（界址）仍無法確認，再度引起爭議，嗣
　　　　　經省府地政處測量總隊八十年六月二十一日八十地測業字第八○三四號函
　　　　　請第四分隊派員於八十年六月二十七日前往實地，依據重劃原圖擴大範圍
　　　　　實施檢測。惟該分隊指派吳俊雄（係測工身分，八十六年一月一日改稱測
　　　　　量助理）施測。又據省府地政處八十年八月二十七日八十地測業字第一一
　　　　　六三六號函說明二—一略謂：「．．．檢測圖係依據溪湖地政事務所保管
　　　　　之地籍圖據以調製之測量成果．．．」。說明二—三「．．．吳檢查員檢
　　　　　測之複丈圖係依據溪湖地政事務所保管之地籍圖描繪製作．．」說明二—
　　　　　五「．．．該總隊於八十年六月二十七日派員檢測時未實地釘樁，係因當
　　　　　日檢測現場疑點未獲致結論．．．」各節，據此可查：
　　　　　　１、陳測量員志堅於高院台中分檢署八十三年三月二十四日所為聲請再
　　　　　　　　議駁回之處分（八十三年度議清字第四十三號）所敘理由二—二內
　　　　　　　　載「丙○○證稱：伊曾於七十八、七十九年間協助彰化縣政府農水
　　　　　　　　路改善工程測量工作，經測量後發現農路位置與地籍圖不符．．．
　　　　　　　　報請測量總隊派員再測量，結果與伊所測得相同．．．」是吳俊雄
　　　　　　　　所測現場疑點並無結論，則丙○○憑何結果自認與伊所測相同，顯
　　　　　　　　有偽證之嫌。
　　　　　　２、該第四分隊不但無視民意陳情，更違反上級指令，派出測工處理紛
　　　　　　　　爭案件，開地政史上先例，應不足採。
　　　　　　３、吳俊雄檢測現場疑點未獲結論，何來檢測謄本圖供協調參考，尤其
　　　　　　　　複丈原圖未依重劃原圖描繪，且其調製之測量成果圖以及八十年七
　　　　　　　　月、八十六年六月前後所檢算面積頗有出入，嚴重錯誤，已甚明顯
　　　　　　　　。被告對之竟未加審究，妄加認定吳俊雄所為不實之檢測、檢算之
　　　　　　　　成果，於八十七年四月二日以地測字第五四六三三號函示該所轄溪
　　　　　　　　湖地政事務所強行逕為更正分配土地登記面積，置圖地不符情形於
　　　　　　　　不顧，顯有違背土地登記人員應從實質認定之實質審查原則以及地
　　　　　　　　籍測量實施規則第二百三十二條所稱技術引起者係指．．．或計算
　　　　　　　　面積錯誤所致，並有原始資料可稽者而言，執行機關竟無視此一規
　　　　　　　　定而為相牴觸之行為，顯屬違法。
　　　　　　４、綜上，有關鹿港、溪湖地政事務所、原臺灣省地政處土地測量局、
　　　　　　　　原臺灣省地政處土地規劃總隊等單位所掌管之文書若經提出，即可
　　　　　　　　證原告舉發弊案之事實，為此，請鈞院准予命前開單位各就提出該
　　　　　　　　掌管文書，以便查究。
　（六）、聲請鑑定：
　　　（１）彰化縣埔鹽鄉大廉埤農地重劃區○○段、南興段地籍原圖二十九幅之內
　　　　　　第二十五、二十六號、三十二幅之內第一、二號等計二十三幅（據監察
　　　　　　院調查報告四—二被告說明一所載），地籍測量工作原由土地測量局前
　　　　　　身之臺灣省政府地政處測量總隊測量員粘金村負責辦理，測量日期為五
　　　　　　十八年四月，核章日期為七十五年七月二十五日，檢查員、股長、主任
　　　　　　等分別由溪湖地政事務所何任峰、陳勇存、江煌輝所蓋職章，僅測量員
　　　　　　粘金村蓋私章，因粘金村於七十二年三月三日死亡，該私章何時用印，
　　　　　　是否粘員生前所持用，依然無從斷定。
　　　（２）前揭地段重劃土地面積計算表，計算日期為五十八年五月，依行為時地
　　　　　　籍測量實施規則第一百七十三條規定，圖解區面積計算之方法，一為求
　　　　　　積儀：則以沿圖形境界橫行測定其面積之儀器，用以計算境界線複雜之
　　　　　　圖形，每宗地分二回由二人分別計算，每回二次以上，在公差內取其平
　　　　　　均值。一為三斜法：利用幾何原理計算面積，以三角形、長方形、平行
　　　　　　四邊形、梯形、任意四邊形等圖形量距及計算公式求取面積，並將所求
　　　　　　面積及計算公式記入面積計算表內，準此，現土地測量局及溪湖地政事
　　　　　　務所所保管之面積計算表第一、二回表格內均無數據記載，備考欄亦無
　　　　　　計算公式之記載，第一、二回分別由邱榮全四十八年次生、楊昌和五十
　　　　　　年次生所蓋章，換算行為時年齡，前者為十歲，後者為八歲，然粘金村
　　　　　　既係上開地段負責辦理之測量員，何來參與面積計算作業，不無疑義。
　　　（３）綜上，本案之關鍵在於土地測量局及溪湖地政事務所現保管之永昌段、
　　　　　　南興段地籍原圖及面積計算表（實為面積抄錄表）是否為粘金村所測繪
　　　　　　製作，圖上所蓋粘金村之私章何時用印，以及該私章是否為粘金村生前
　　　　　　所持用，茍無專家據實鑑定，勢必不易取決，為此，請迅予依法指定專
　　　　　　家嚴密鑑定，自可真相大白。
　（七）、聲請命被告提出文書：
　　　（１）被告辯稱：「於七十九年間辦理早期農地重劃區○○路更新改善工程實
      　　　地鑑定測量時，發現原告土地之北側農路原施工位置有誤，依地籍原圖
    　　　　資料放樣時，需向原告所有土地南移約二公尺」乙節，純屬捏造杜撰之
　　　　　　詞，究係由何單位指派何人於何時鑑測及何時農路重行設計施工放樣，
　　　　　　依何圖籍資料為根據，有否發函邀集有關單位及土地所有權人到場會同
　　　　　　，均未見釋明。
      （２）被告辯稱：「原告等對於該重劃區內之埔鹽鄉○○段二十五、二十六、
            二十九等幅地籍原圖疑義及地籍圖與登記簿面積不一致乙案，前經本府
            及臺灣省政府地政處土地測量局多次協調說明」乙節，亦屬假協調說明
            之名，不究圖地不符、有圖無地號、農地無出路、面積計算表等缺失之
            實，請准如原告狀請鑑定、勘驗、命第三人提出文書，再請命被告據實
            提出五十八年間重劃土地分配1／4800公告圖，及農水路設計施工圖等
            原始資料，若經一一查證，即可真相大白，另被告及土地測量局雖謂多
            次協調說明，但多為形式，不具實質議題之檢討，尤對於上列缺失均避
            而不談，無謀求妥適解決之意，實難信服。
      （３）被告單憑土地測量局指派測量助理（八十六年一月一日改稱之前係測工
            ，依職位分類不具測量員身分）吳俊雄所為不適格之檢測成果（實則檢
            測現場疑點未獲結論，乃屬無形偽造之成果），及未參照重劃當時面積
            計算之原始資料所為僅供協調參考用之不切實際資料（是項資料於八十
            七年三月以前歷次協調說明時均未提供與原告等），藉由省府地政處層
            報監察院屢查不察所為偏離事實之調查意見，未詳加審查而遽作更正原
            因文件之依據，如此率斷，何以確證原面積計算錯誤致造成地籍圖與登
            記簿記載面積不符，反置圖地不符於不顧（按地籍整理之程序，首為地
            籍測量，次為土地登記），蓋未先究圖地不符之因，從何查考圖簿不符
            之實，豈非本末倒置之作法，顯有違背實質審查原則。上開監察院函附
            調查報告第四案第六頁背面第六行所載：「地籍圖與實際交耕界址不符
            部分，因該重劃區事隔二十多年，當時交耕界標已不存在，致無法比較
            （其實交耕界標、坵埂均明顯存在）」乙節，顯係臺灣省政府地政處提
            報不實，以及監察院調查委員屢查不察造成不實報告。又內政部七十六
            年二月三日台內地字第四七四六七八號函旨意，係農地重劃於分配土地
            交接及農水路工程施工後，切實辦理地籍測量，再辦理土地登記，以確
            定重劃後之地籍關係，避免重新檢測，滋生困擾之指令，若被告確實辦
            理地籍測量，則無所謂農水路原施工位置錯誤以及圖簿不符情形可言，
            被告辯詞前後矛盾。
      （四）綜上，上開農水路更新改善工程實地鑑測之複丈圖、重行設計施工放樣
            需向南移二公尺之放樣圖說、五十八年間重劃土地分配1／4800公告圖
            、農水路原設計施工圖、八十七年四月二日彰府地測字第○五四六三
            三號函（含地政處八十七年二月十七日八七地五字第五七七七號函及監
            察院八十七年一月十六日院台內字第八七一九○○○三○號函附調查
            報告，及臺灣省政府八十五年一月二十六日八五地五字第五八八二號函
            ）等文書，若經提出，真相即可大白。為此，狀請准予命被告將前開掌
            管文書提出，俾明真相。八、綜上，原處分及一再訴願決定均有違誤，
            請為判決撤銷，以資適法等語。
 二、被告答辯及補充意旨略以：
　（一）、原告所有彰化縣埔鹽鄉○○段九九四地號土地，參加被告辦理五十八年度
　　　　　埔鹽鄉大廉埤農地重劃，重劃土地分配結果於五十八年間公告確定在案，
　　　　　又於七十九年間被告辦理早期農地重劃區○○路更新改善工程實地鑑定測
　　　　　量指界時，發現原告土地北側之農路原施工位置錯誤，依地籍原圖資料放
　　　　　樣時，需向原告所有土地南移約二公尺。原告對於該重劃區內之埔鹽鄉○
　　　　　○段二十五、二十六、二十九等幅地籍原圖疑義及地籍圖與登記簿面積不
　　　　　一致乙案，前經被告及臺灣省政府地政處土地測量局多次協調說明，並會
　　　　　見臺灣省政府首長，亦經監察院、臺灣省議會、臺灣彰化地方法院檢察署
　　　　　等機關調查在案。為解決懸案，經臺灣省政府地政處土地測量局派員檢測
　　　　　並予以檢算面積結果，以八十六年七月一日八六地測二字第一一七二四號
　　　　　函送重新核算後面積分析表及檢測案件謄本圖，本件重新檢算面積結果顯
　　　　　係重劃當時因面積計算錯誤，致造成地籍圖與登記簿記載面積不符，原以
　　　　　分割前未訂正之地籍圖辦理檢算誤謬部分應一併更正。被告以八十七年四
　　　　　月二日八七彰府地測字第○五四六三三號函請溪湖地政事務所依系爭土地
　　　　　檢算面積，遵照臺灣省政府地政處八十七年二月十七日八七地五字第五七
　　　　　七七號函轉監察院八十七年一月十六日院台內字第八七一九○○○三○
　　　　　號函調查意見辦理更正登記，使圖簿相符。被告並就其因更正增減之面積
　　　　　，依據臺灣省政府八十五年一月二十六日八五地五字第五八八二號函暨內
　　　　　政部七十六年二月三日台七六內地字第四七四六七八號函示，依農地重劃
　　　　　條例施行細則第五十一條規定辦理發給或繳納差額地價，隨即以八十七年
　　　　　四月二十四日八七彰府地劃字第○七一三○九號函請臺灣土地銀行員林分
　　　　　行配合辦理並副知相關之土地所有權人辦理領繳事宜。
　（二）、本案系爭土地經檢算面積結果，係重劃當時因面積計算錯誤，致造成地籍
　　　　　圖與登記簿記載面積不符，依鈞院四十四年判字第四十號判例及地籍測量
　　　　　實施規則第二百三十二條第二項規定逕為更正，依法並無不合。又被告八
　　　　　十七年四月二日八七彰府地測字第○五四六三三號函，請溪湖地政事務所
　　　　　依據農地重劃條例施行細則第五十一條規定，就其因更正增減之土地面積
　　　　　辦理發給或繳納差額地價，並無損及原告權益。
　（三）、又有關本縣埔鹽鄉大廉埤農地重劃區○○○段九九四地號等土地重劃面積
　　　　　逕為更正乙案，雖前台灣省政府地政處土地測量局八十六年七月一日地測
　　　　　字第一一七二四號函僅說明九七五、九九三、一七三二地號等三筆土地，
　　　　　係計算謬誤所致，系爭九九四地號土地僅於該函後附之「修正後面積分析
　　　　　表」上載明系爭土地八十年七月及八十六年六月地籍圖檢算面積為０．一
　　　　　五九一公頃，登記面積為０．一六五０公頃，檢算面積與登記面積較差為
　　　　　－０．００五九公頃，並未言及系爭九九四地號土地圖地不符之原因為何
　　　　　？按辦理圖解法土地界址鑑定作業注意事項第二十二點之規定：「依邊長
　　　　　（應將圖紙伸縮成數除去或原實量邊長）量算複丈土地所得面積，並與登
　　　　　記簿面積比較，其增減在地籍測量實施規則第二百五十八條第一款（修正
　　　　　後條文為二百四十三條）規定公式計算值以上者，應就原測量或計算作必
　　　　　要之檢核，據以依法更正地籍圖冊簿，‧‧。」。又辦理農地重劃區地籍
　　　　　測量工作應行注意事項第二十點之規定：「重劃後地籍測量：重劃土地交
　　　　　耕後，應逕行辦理地籍測量檢測工作，其有不符情形時，應依施行細則第
　　　　　四十九條第六款規定辦理」，及農地重劃條例施行細則第五十一條規定：
　　　　　「重劃後實際分配之土地面積超過應分配之面積者，縣（市）主管機關於
　　　　　重劃土地交接後應通知土地所有權人，就其超過部份，按查定重劃地價，
　　　　　限期繳納差額地價，‧‧‧；其實際分配之土地面積小於應分配之面積者
　　　　　，就其不足部分，按查定重劃地價，發給差額地價補償。」（附件一）。
　　　　　本案系爭土地等因本縣七十八年十一月廿一日七八彰府地劃字第一七０四
　　　　　四四號函公告，辦理埔鹽鄉大廉埤（一）早期農地重劃區○○路更新改善
　　　　　工程，七十九年一月廿四日七九彰府地劃字第四二四０號函（附件二）囑
　　　　　轄區溪湖地政事務所派員辦理地籍測量業務，溪湖地政事務所派員會同內
　　　　　政部土地重劃工程局（改制前為臺灣省政府地政處土地重劃工程規劃總隊
　　　　　）依地籍圖農水路寬度測訂實地中心點樁位後，重劃區○○○段九八九地
　　　　　號等土地所有權人質疑界址之正確性，本府遂於八十年一月十九日八十彰
　　　　　府地劃字第五五三七號函請內政部土地測量局（改制前為臺灣省政府地政
　　　　　處測量總隊）派員檢測，並以八十年一月廿三日八十彰府地劃字第五六一
　　　　　八號函囑溪湖地政事務所重新派員擴大範圍檢測指界訂樁，並檢算分析相
　　　　　鄰土地地籍圖面積，已發現部份面積已超出容許誤差範圍（附件三）；且
　　　　　內政部土地測量局（改制前為臺灣省政府地政處測量總隊）於八十年四月
　　　　　十二日八十地測業字第四三九八號函復檢測結果與地籍圖相符。本案系爭
　　　　　土地即經內政部土地測量局檢測結果與地籍圖相符，顯見圖地相一致，土
　　　　　地界址並無爭議；僅係原測量成果（面積計算）與地籍圖有不一致情形，
　　　　　仍為原告等質疑圖籍與界址之正確性。本府為杜絕爭議紛爭，再次於八十
　　　　　年五月十三日八十彰府地劃字第一二０一八九號函請內政部土地測量局（
　　　　　改制前為臺灣省政府地政處測量總隊）派員檢測，經內政部土地測量局派
　　　　　員重新檢測並予以檢算面積，確認係重劃當時因面積計算錯誤，致造成地
　　　　　籍圖與登記簿記載面積不符（附件四）；為地籍圖冊管理之正確性，本案
　　　　　雖內政部土地測量局對系爭九九四地號等土地僅於該函後附之「修正後面
　　　　　積分析表」上載明，又轄屬溪湖地政事務所派員檢算分析面積已超出容許
　　　　　誤差範圍，但計算方式係採用機械式求積儀計算，而內政部土地測量局重
　　　　　新檢算面積係採用數值化座標計算方法（附件五），且當時地籍測量業務
　　　　　由內政部土地測量局（改制前為臺灣省政府地政處測量總隊）負責辦理，
　　　　　該面積更正計算資料，僅就重劃公告後之地籍圖採用內政部土地測量局重
　　　　　新以高精度數值化座標計算成果面積，未曾變動其地籍圖經界線，然依地
　　　　　籍圖資料放樣時，須將原告現耕作位置南移約二公尺，俾使實地使用現況
　　　　　與地籍圖互為一致，並未侵害土地所有權人產權；至其限制移轉係依據農
　　　　　地重劃條例第三十六條：「重劃分配之土地，在農地重劃工程費用或差額
　　　　　地價未繳清前不得移轉」之規定辦理。
　（四）、按「行政官署對其已為之行政行為發覺有違誤之處，而自動更正或撤銷者
　　　　　，並非法所不許。」，行政法院四十四年判字第四十號著有判例。民國五
　　　　　十八年之農地重劃區係依據行政院三十五年十月三十一日公佈之土地重劃
　　　　　辦法辦理。又按農地重劃條例施行細則第五十一條規定：「重劃後實際分
　　　　　配之土地面積超過應分配之面積者，縣（市）主管機關於重劃土地交接後
　　　　　應通知土地所有權人，就其超過部分，按查定重劃地價，限期繳納差額地
　　　　　價，‧‧‧；其實際分配之土地面積小於應分配之面積者，就其不足部分
　　　　　，按查定重劃地價，發給差額地價補償。」。本案系爭土地重劃當時因面
　　　　　積計算錯誤致造成地籍圖與土地登記簿記載面積不一致。當時地籍測量業
　　　　　務係由內政部土地測量局（改制前為臺灣省政府地政處測量總隊）負責辦
　　　　　理，而內政部土地測量局為中央測量主管機關。本案為保障土地所有權人
　　　　　之法定權益，採用發現錯誤當時對土地所有權人較為有利之法令規章，依
　　　　　據辦理圖解法土地界址鑑定作業注意事項第二十二點及辦理農地重劃區地
　　　　　籍測量工作應行注意事項第二十點、農地重劃條例施行細則第四十九條第
　　　　　六款以及第五十一條之規定，根據中央測量主管機關採用數值化座標計算
　　　　　檢測成果，逕為辦理更正，且系爭土地屬農地重劃區內地籍，適用農地重
　　　　　劃相關法令，依法並無不合。又本案未曾變動其地籍圖經界線，本府僅就
　　　　　其因面積更正增減超過容許誤差範圍部份之土地，辦理發給或繳納差額地
　　　　　價，純屬事實之敘述，並無損及當事人（土地所有權人）之權益。限制移
　　　　　轉乃為農地重劃條例第三十六條所明定。
　（五）、有關本縣埔鹽鄉大廉埤農地重劃區○○○段九九四等地號土地面積逕為更
　　　　　正乙案，依據地籍測量實施規則第二百三十二條規定：「所稱原測量錯誤
　　　　　純係技術引起者，係指原測量錯誤純係觀測、量距、整理原圖或計算面積
　　　　　等錯誤所致，並有原始資料可稽者而言。」。又按辦理農地重劃區地籍測
　　　　　量工作應行注意事項第十六點之規定：「土地分配結果整理地籍測量原圖
　　　　　」，顯然可知，農地重劃區地籍原圖整理係依照分配面積資料（分配作業
　　　　　圖清冊等）量算繪製地籍分配地籍線，是為先有面積後再繪製地籍圖之作
　　　　　業方式；與一般辦理地籍整理先有地籍圖再予以計算面積之作業方式明顯
　　　　　不同。今由轄屬溪湖地政事務所所保管使用之地籍圖（測量原圖已繳交內
　　　　　政部土地測量局保管）重新檢算面積，發現部份面積已超出地籍測量實施
　　　　　規則第四章「計算面積」規定之容許誤差範圍，又經內政部土地測量局派
　　　　　員重新檢測並予檢算面積，亦超出地籍測量實施規則所規定之容許誤差範
　　　　　圍，且確認係重劃當時因面積計算錯誤，致造成地籍圖與登記簿記載面積
　　　　　不符。
　（六）、本案系爭土地之地籍圖，未曾變動其地籍圖經界線，僅就經數次檢算、複
　　　　　算結果其面積均超出地籍測量實施規則第四章「計算面積」規定之容許誤
　　　　　差範圍之土地辦理更正。又其地籍圖成果係為重劃公告之原始資料，足證
　　　　　係因重劃當時承辦人員純係技術引起之計算面積錯誤。本府就其因技術引
　　　　　起之計算面積錯誤更正後增減部份，辦理發給或繳納差額地價，並無損及
　　　　　當事人（土地所有權人）之權益。
　（七）、綜上所陳，原告之訴顯無理由，本府對本事件均採對土地所有權人較為有
　　　　　利之法令規章依法行政並無違誤之處，謹請駁回原告之訴等語。
三、被告參加人答辯意旨略以：本件係溪湖地政事務所要求我們作行政支援故通知我
    們去檢測，依據地政事務所原所定之椿位，我們實地測量之結果，發現實際面積
    與地籍圖面積不符，而且超過誤差範圍，所以我們做了一份圖說給彰化縣政府供
    其協調參考之用等語。
　　理  由
一、本件被告彰化縣政府之代表人因縣長改選，已變更為乙○○，經新任被告代表人
    聲明承受，應予淮許，合先敘明。
二、又本件原告與訴外人顏復國共有坐落彰化縣埔鹽鄉○○段九九四地號土地，參加
    彰化縣五十八年度埔鹽鄉大廉埤農地重劃，重劃土地分配結果於五十八年間公告
    確定在案，嗣被告於七十九年間辦理該縣早期農地重劃區○○路更新工程實地鑑
    定測量指界時，發現原告土地北側之農路原施工位置錯誤，需向原告所有土地南
    移約二公尺，原告提出陳情，經臺灣省政府地政處土地測量局派員重新檢算面積
    結果，發現系爭九九四地號土地登記面積為○．一六五○公頃，而地籍圖檢算面
    積為○．一五九一公頃，乃以八十六年七月一日地測二字第一一七二四號函知被
    告，被告即以八十七年四月二十四日八七彰府地劃字第○七一三○九號函通知原
    告系爭土地面積較原重劃分配面積減少分配○．○○五九公頃，按更正年度（八
    十七年度）公告土地現值每平方公尺一、三○○元加四成計算，應領差額地價共
    計一○七、三八○元，原告則應按土地持分二分之一領取差額地價五三、六九○
    元，該函後附大廉埤農地重劃區分配面積應領及應繳差額地價清冊一式二份，並
    於原告部分之備註欄內載明：「面積減少五十九平方公尺，每平方公尺公告現值
    一三○○元。」，本件被告上開八十七年四月二十四日八七彰府地劃字第○七一
    三○九號函，就其內容言，係被告行使公權力之行為，且其行為造成相關土地所
    有權人負有繳納差額地價及未繳清前不得移轉之公法上義務，並致原告原分配之
    土地登記面積減少五十九平方公尺之法律效果，乃係就特定具體之公法事件所為
    對外發生法律上效果之單方行政行為，依司法院釋字第四二三號解釋意旨，自屬
    行政處分，併予敘明。
三、按地籍測量實施規則（八十七年二月十一日修訂）第二百三十八條規定：「地政
    事務所對土地複丈圖，地籍圖應每年與土地登記簿按地號核對一次，並將核對結
    果，作成紀錄，存案備查，其如有不符者，應詳細查明原因，分別依法訂正整理
    之。」若發現地籍圖與登記簿面積不符，依照同規則第二百三十二條規定：「複
    丈如發現原測量或抄錄錯誤時，應經權利關係人同意後，依法更正有關地籍圖冊
    。前項原測量錯誤經查明純係技術引起者，地政事務所得依法逕行更正。」，可
    知地政事務所得依法逕行更正者，僅限於純係技術引起者，否則其更正應經權利
    關係人之同意。而所謂「純係技術引起者」，依八十五年八月七日內政部台內
    地字第八五八四五八五號函修正發布之辦理土地複丈與建物測量補充規定第九條
    規定：地籍測量實施規則第二百四十七條第二項（即八十七年二月十一日修訂後
    之二百三十二條第二項）所稱「技術引起者」，係指複丈時，權利關係人對土地
    界址並無爭議，純係觀測、量距、整理原圖或計算面積等錯誤所致，並有原始資
    料可稽者而言。
四、經查，本件系爭彰化縣埔鹽鄉○○段九九四地號土地，為原告繼承其父顏永聰而
    取得所有權，而顏永聰所有系爭土地參加彰化縣五十八年度埔鹽鄉大廉埤農地重
    劃，重劃土地分配結果於五十八年間公告確定在案，惟按農地重劃條例第十五條
    規定：「重劃後之農地坵塊，以能直接灌溉、排水及臨路為原則」，但同地段一
    五九六等地號周圍，並未依照該條例設置規劃農路，造成業主耕作通行困難，並
    與他人發生農路使用糾紛，顏永聰及原告曾於民國六十六年間向彰化縣鹿港地政
    事務所申請複丈，經鑑界後發現原告所有彰化縣埔鹽鄉○○段九九四、九九五地
    號與鄰接同段一七三二地號圖地不符，彰化縣政府乃依據該所測量成果圖及該府
    勘測成果圖於六十六年八月十二日函請彰化農田水利會查明，該永昌段九九四、
    九九五地號左側僅規劃排水並無規劃農路，案經該府於六十七年四月十一日召集
    土地關係人及有關單位協調成立，並函請施工單位依協調結論編列預算重新設計
    發包，於六十七年十一月十四日竣工。又系爭土地該農水路經列入七十九年度辦
    理早期農地重劃區○○路更新改善範圍，於更新工程實地鑑定測量指界時，發現
    原告土地北側之農路原施工位置錯誤，需向原告所有土地南移約二公尺，原告提
    出陳情，經台灣省政府地政處土地測量局派員重新檢算面積結果，發現系爭九九
    四地號土地登記面積為○．一六五○公頃，而地籍圖檢算面積為○．一五九一公
    頃，乃以八十六年七月一日八六地測二字第一一七二四號函知被告，該函說明內
    載：「．．．三、案經本局派員重新檢算面積結果，發現永昌段九七八、九七九
    地號等二筆土地，七十六年辦理分割為九七八、九七八－一地號及九七九、九七
    九－一地號時，因溪湖地政事務所未訂正地籍圖，致八十年七月檢算地籍圖面積
    時，誤以分割前未訂正之地籍圖辦理檢算，應予修正；另同段九七五、九九三、
    一七三二地號等三筆土地，因八十年七月間檢算地籍圖面積計算誤謬，應一併更
    正。四、檢送重新檢算後面積分析表及檢測案件謄本圖各一份供協調參考使用。
    」以上事實有臺灣省政府八十年十二月二十八日八十府地五字第一七七八二四號
    函及臺灣省政府地政處土地測量局八十六年七月一日地測二字第一一七二四號函
    可稽。又本件被告據以作成前開八十七年四月二十四日八七彰府地劃字第○七一
    三○九號函，即本件之行政處分，依該函之說明，係依據溪湖地政事務所八十七
    年四月十日溪地二字第一九四一號、八十七年四月二十一日溪地二字第二一四一
    號函辦理。然溪湖地政事務所上開二函文之內容，則係因被告彰化縣政府以八十
    七年四月二日以八七彰府地測字第○五四六三三號函行文該所，以「本案系爭土
    地，台灣省政府地政處土地測量局八十六年七月一日八六地測二字第一一七二四
    號函送重新檢算後面積分析表及檢測案件謄本圖，確證係重劃當時因面積計算錯
    誤所致，致造成地籍圖與登記簿面積不符。又監察院內政委員會會議通過之調查
    意見第二項亦明確表示，應依據地籍測量實施規則第二百三十二條（原條文第二
    百四十七條）之規定辦理更正，．．．」，要求溪湖地政事務所「按檢算面積為
    更正使圖簿相符後，再就增減面積（公地部分除外）繕造差額應繳（或發給）補
    償費清冊一式送府憑辦」（該函說明三），亦有上開函文、稿影本在卷可證。依
    前所述，足認本件被告作成上開行政處分，即八十七年四月二十四日八七彰府地
    劃字第○七一三○九號函，係依臺灣省政府地政處土地測量局八十六年七月一日
    地測二字第一一七二四號函，認本件系爭九九四地號土地之所以地籍圖與登記簿
    面積不符，係因重劃當時因面積計算錯誤所致，而依地籍測量實施規則第二百三
    十二條（原條文第二百四十七條）之規定辦理更正後，通知原告系爭九九四原號
    部分應領差額地價共計一○七、三八○元，原告則應按土地持分二分之一領取差
    額地價五三、六九○元。
五、惟查，本件係因被告於七十九年間辦理該縣早期農地重劃區○○路更新工程實地
    鑑定測量指界時，發現原告土地北側之農路原施工位置錯誤，需向原告所有土地
    南移約二公尺，致發現系爭上開九九四地號土地有地籍圖與登記簿面積不符之情
    形，而上開彰化縣早期農地重劃區○○○路更新工程施作時，該區內之土地所有
    權人顏永聰即對於彰化縣政府所為相關土地之界址有意見，曾多次向被告彰化縣
    政府陳情，此由被告所提行政訴訟再審答辯書案卷所附八十年五月十三日彰化縣
    政府以八十彰府地劃字第一二○一八九號函，請臺灣省政府地政處測量總隊就該
    縣七九年度大廉埤（一）早期重劃區○○路更新東西２４－１路（埔鹽鄉○○段
    一七三二、一七三五地號）界址派員測量一文，其說明二載明：「經查本案區內
    所有人顏永聰君屢次陳情，雖然界址曾由溪湖地政事務所配合施工訂界並經貴總
    隊派員檢測，惟該區協進會建議，訂期結果所有權人堅持要求請貴隊派員，依所
    保管之該區測量原圖測量指界以利施工。」等語，可知早在民國八十年間與本件
    系爭土地有關之上開土地因重劃區○○路更新，土地權利人即已對於被告彰化縣
    政府所為相關土地之界址，因有不同意見，而向彰化縣政府陳情。此外，土地權
    利人顏永聰於八十一年十月亦以原省政府地政處測量局與溪湖地政事務所所保管
    之地籍圖非民國五十八年本件上開重劃後之地籍測量原圖，而向臺灣彰化地方法
    院檢察署提出檢舉，亦有檢舉書影本存於被告所提出之甲○○君因農地重劃事件
    提起行政訴訟相關卷內可稽，以上諸事實，已足認本件相關土地權利人對於原省
    政府地政處測量局與溪湖地政事務所用以指界檢測之地籍圖及所訂椿位，均表示
    疑議，而有爭議。
六、又查，本件系爭九九四地號土地被告之所以認地籍圖與登記簿面積不符，係因重
    劃當時因面積計算錯誤所致，乃係以臺灣省政府地政處土地測量局之上開八十六
    年七月一日地測二字第一一七二四號函文為據。然本件原告對於系爭九九四地號
　　土地之地籍圖與登記簿面積是否不符，於臺灣省政府地政處土地測量局作成派員
　　重新檢測前，該等土地之所有權人對於溪湖地政事務所就該土地界址之訂界，早
　　有意見，已敘之如前，而被告參加人即承受精省前臺灣省政府地政處土地測量局
　　業務之內政部土地測量局所指派之訴訟代理人於本院審理時，陳稱：本件係溪湖
　　地政事務所要求我們作行政支援故通知我們去檢測，依據地政事務所原所定之椿
　　位，我們實地測量之結果，發現實際面積與地籍圖面積不符，而且超過誤差範圍
　　，所以我們做了一份圖說給彰化縣政府供其協調參考之用等語，足認前臺灣省政
　　府地政處土地測量局為上開檢測時，所據為測量基準之相關椿位，係相關土地所
　　有人認為不正確，而有爭執者。此外，本件原告於本件訴訟中，亦一再主張：永
　　昌段一七三二地號因農水路原先施工位置與地籍圖不符，於六十六年間發現，滋
　　生事端，案經鹿港地政事務所多次派員鑑測，並以六十六年七月十八日鹿地二字
　　第二二九二號函送測量成果圖，由被告函轉彰化農田水利會，復於六十六年十一
　　月二十八日再派員鑑測同段九九四、九九五、九九六、九九七、九七三、九七四
　　、一○二○、一○二一、一○一九地號相鄰農水路（一七三二地號）位置後，則
　　該農水路應重行施工工程，乃於六十七年十一月十四日竣工。此一事實屢受被告
　　扭曲，蓄意隱瞞，以致圖地不符之真相無以告白等語，堅指本件之所以造成系爭
　　土地之實際面積與地籍圖面積不符之原因絕非單純係重劃當時因面積計算錯誤所
　　致，且原告對彰化縣埔鹽鄉○○段、南興段之地籍圖原圖及面積計算表是否為原
　　始資料，亦有如前事實欄中所陳述之質疑。綜上情形，本件系爭九九四地號土地
　　發現有地籍圖與登記簿面積不符之情形後，於複丈時，權利關係人對土地界址並
　　非無爭議，而當時臺灣省政府地政處土地測量局複丈時，又係以權利關係人認有
　　疑議之溪湖地政事務所指定之椿位，作為測量基準。自難認本件上開複丈所發現
　　原測量之錯誤，純係觀測、量距、整理原圖或計算面積等錯誤所致，並有原始資
　　料可稽。揆諸前開說明，自難認本件原測量錯誤，經查明確純係技術引起者，則
　　彰化縣溪湖地政事務所逕行為本件之更正，自不符上開地籍測量實施規則第二百
　　三十二條所規定得逕行更正之要件。被告機關認系爭九九四地號土地實際面積與
　　地籍圖面積不符，純係技術引起，於法無據，則其據此通知原告系爭土地面積較
　　原重劃分配面積減少分配○．○○五九公頃，按更正年度（八十七年度）公告土
　　地現值每平方公尺一、三○○元加四成計算應領差額地價共計一○七、三八○元
　　，原告則應按土地持分二分之一領取差額地價五三、六九○元，依法亦屬無據。
七、至本件原告向監察院陳訴後，經該院內政委員會通過之調查意見第二項，雖指稱
    ：「．．．。本案既經確證係重劃當時因面積計算錯誤所致，致造成地籍圖與登
    記簿面積不符，彰化縣政府應依地籍測量實施規則第二百四十七條之規定辦理更
    正，若更正後造成陳訴人權益受損，自應依農地重劃條例施行細則第五十一條規
    定辦理；但彰化縣政府迄今仍未依規定積極處理，任由錯誤持續存在，致造成陳
    訴人一再認為該地籍原圖及面積計算表有重造之嫌。為避免人民對行政機關不必
    要之誤解與疑慮，應飭彰化縣政府儘速依法處理；．．．」等語。按監察院所為
    上開調查意見意旨，係認行政機關彰化縣政府處理本件系爭土地地籍圖面積與土
    地登記簿登記面積不符一案，既已認係重劃當時因面積計算錯誤所致，致造成地
    籍圖與登記簿面積不符，然彰化縣政府當時未依地籍測量實施規則第二百四十七
    條之規定辦理更正，而指正彰化縣政府應儘速依法處理。並非經該院為實質調查
    確認本件系爭土地地籍圖面積與土地登記簿登記面積不符，係重劃當時因面積計
    算錯誤所至。又被告彰化縣政府雖據監察前開調查意見，作成本件之行政處分，
    然此並不影響本件相關權利人行政救濟之權利，亦不拘束本件就被告上開行政處
    分是否有違法之認定。另被告以計算面積錯誤更正後，雖對於增減部份，辦理發
    給或繳納差額地價，然並不得以其有依法為補償，即認係無損及當事人（土地所
    有權人）之權益。是本件被告所辯，尚難認為有理由。此外，兩造所為其他主張
    ，經核，均不足以影響本件上開認定，爰不另一一指陳，而原告請求命被告機關
    提出之文書及鑑定，亦核無必要，併此敘明。
八、綜上所述，本件原處分既有上開違誤，原告指其違法，自屬有據，一再訴願決定
    ，均未能予以糾正，自有未合，自應均由本院予以撤銷，由被告另為適法之處理
    ，以資折服。
據上論結，本件原告之訴為有理由，依行政訴訟法第一百九十五條第一項前段、第九
十八條第三項前段，判決如主文。
中　　華　　民　　國　　九十一　　　年　　　一　　　　月　　　十六　　　日
                    臺 中 高 等 行 政 法 院 第 四 庭
                                審 判 長 法 官 沈 應 南
　　　　　　　　　　　　　　　　　　　　 法 官 黃 淑 玲
　　　　　　　　　　　　　　　　　　　　 法 官 許 武 峰
右正本證明與原本無異。
如不服本判決，應於判決送達後二十日內向本院提出上訴書狀，其未表明上訴理由者
，應於提起上訴後二十日內向本院提出上訴理由書（須附繕本）；如於本判決宣示或
公告後送達前提起上訴者，應於判決送達後二十日內補提上訴理由書（須依對造人數
附具繕本）。未表明上訴理由者，逕以裁定駁回。
提起上訴應預繳送達用雙掛號郵票拾份(每份三十四元)。
中　　華　　民　　國　　 九十一　   年　　　一　　 　月　　　十六　　　 日
                                法 院 書 記 官 廖 倩 慧
